【裁判字號】    94,訴,1538
【裁判日期】    950327
【裁判案由】    年資
【裁判全文】
臺北高等行政法院判決
                                     94年度訴字第01538號
                              .
原      告  甲○○
訴訟代理人  戊○○
被      告  國防部參謀本部
代  表  人  乙○○參謀總長）.
訴訟代理人  丁○○
            丙○○
上列當事人間因年資事件，原告不服國防部中華民國94年03月21
日94年決字第36號訴願決定，提起行政訴訟。本院判決如下：
    主      文
原告之訴駁回。
訴訟費用由原告負擔。
    事      實
原告為已故少將鄺書霈之子，為請領鄺書霈將軍之退除給與補助
金，於民國（下同）93年11月01日向國防部後備司令部申請鄺書
霈將軍之軍職年資查證，該部以93年11月05日役審字第09300022
58號函轉被告辦理，嗣被告於93年11月17日以選道字第09300135
12號書函覆稱原告非申請查證其父兵籍資料之適格當事人等語駁
回原告之申請。原告不服，提起訴願，遭決定駁回，遂提起本件
行政訴訟，茲摘敘兩造訴辯意旨如次：
甲、原告方面：
壹、聲明：一、訴願決定及原處分均撤銷。
          二、被告應准原告申請已故少將鄺書霈之軍職年資查
              證。
          三、訴訟費用由被告負擔。
貳、陳述：
一、原處分及原決定認原告無申請原告先父兵籍資料查證之當事
    人適格，殊非適法：
 （一）按「陸海空軍兵籍資料管理暨查證作業規定（下稱兵籍
       查證作業規定）第貳篇、兵籍資料查證第4 條第6 款固
       規定：兵籍資料查證之申請，以當事人或依法授權處理
       其權益之親屬為限」。然觀諸此段「以當事人或依法授
       權其權益之親屬為限」之文字內容，當係分別指下列三
       種情形才是：(一)由當事人本人親自申請軍職年資查證。
       (二)由當事人授權處理其權益之親屬，代為申請軍職年資
       查證。(三)依法律授權而得處理當事人權利之親屬，代為
       申請軍職年資查證。惟查本件被告卻純係基於其主管業
       務本位立場，將上述3種得申請軍職年資查證之情形，曲
       解為僅限於上述(一)、(二)項兩種情形，而捨第(三)項依法授
       權而得處理當事人權益之親屬，代為處理軍職年資查證
       之情形，不予論列。殊不知如當事人已亡故，有關其本
       人財產上之權利及義務，依其所涉事項之不同，依民法
       之規定，其法定繼承人或利害關係人或檢察官，要非不
       能分別依繼承之法律關係，或依利害關係人，或公益上
       之法律上授權關係，而得出面代已故之當事人行使其權
       利或負擔其義務。
 （二）原告之父雖已於79年07月09日亡故，而無從再親自申請
       ，或授權他人代為處理有關其軍職年資查證，以及有關
       及退伍（休）給與之查證等事宜，惟因此項軍職年資資
       料查證，及退伍（休）年資查證等事項，攸關其本人生
       前之伍（休）年資核計及應否補發退伍（休）金，以及
       其基數、金額之多寡等等權益，自已得轉換為一種金錢
       上之債權，而此種債權與普通財產上之債權無異，從而
       亦得被列為繼承標的，並排除其原為公務員身分之特別
       權利義務關係之專屬性，故自非不得依行政程序請求救
       濟，換言之縱原告之父業於79年07月09日亡故，事實上
       已無從再授權他人處理其權益，但因原告基於繼承之法
       律關係，且當年未依法拋棄繼承，既已概括承受被繼承
       人財產上之一切權利義務，在行政訴訟程序上，係屬正
       當當事人。
 （三）再者，上述兵籍查證作業規定乃係源自行政命令性質法
       規之「兵籍規則」第4 條第2 款、第19條之授權所訂定
       發布之子法，而民法係「中央法規標準法」第2 條所稱
       之「法律」，其法律位階乃高於一般行政命令性質之「
       兵籍規則」，位階尤高於依「兵籍規則」所定之兵籍查
       證作業規定，而被告就此卻疏末進一步詳酌，即遽援引
       所謂兵籍查證作業規定第貳篇第4 條第6 款之規定，藉
       口以「兵籍資料查證之申請，以當事人或依法授權處理
       其權益之親屬為限，訴願入非屬當事人，且鄺書霈少將
       業於79年07月09日亡故，已無從授權原告處理其權益等
       由」認原告所請不合辦理云云，顯置原告係先父之法定
       繼承人及利害關係人之身分關係不論，所為是項核覆行
       政處分，於法自非允洽，對已故先父及原告之權益，亦
       不無片面逕予剝奪之缺憾，詎原決定機關附和被告上述
       說詞，遂將訴願駁回，自非允適。
 （四）況查行政法規，係以不溯及既往為原則，而以溯及既往
       為例外，該原則係源自法治國家內涵之信賴保護思想，
       故行政法規不溯及既往原則，不僅是用於適用法規，且
       是立法原則。是以國家機關適用法規時，自應遵守該原
       則，不得任意擴張例外規定解釋，而使行政法規之效力
       溯及該法規生效前，業已終結之事實或法律關係，俾維
       持法律生活之安定，否則將違反行政法規不溯及既往之
       原則，進而牴觸國家法制思想，及依行政法院（89年07
       月改制為最高行政法院）49年判字第108 號、56年判字
       第81號及56年判字第244 號判例所揭示「實體從寬，程
       序從輕」之適用法規原則。茲就本件而言，「陸海空軍
       無軍職軍官處理辦法」雖係在48年08月13日訂頒，且其
       第10條固明定：「因按撤職之軍官，其撤職屆滿三年以
       上者，辦理停職例退，不發一次退役金或退休俸或終養
       金。調職無故不到職之無職軍官，按前項規定辦理。」
       然查原告先父之因案撤職，係發生於40年06月01日，顯
       早在「陸海空軍無軍職軍官處理辦法」訂頒之48年08 月
       13日前8 年，即已發生之事，而該處理辦法第10條所謂
       「因案撤職之無職軍官……。」其所指「因案撤職」之
       發生時間，並未見有具體明確之界定，依法律不溯及既
       往原則，以及法律有變更時，適用從新從寬或最有利於
       當事人規定之原則，自應指自48年08月13日該處理辦法
       訂頒生效後，新發生因案撤職，經歸列為無職軍官，而
       待辨停職例退之時間，在該處理辦法尚未訂頒生效前，
       若業曾發生因案撤職，辦理停職例退者，則應以不予規
       範列入在內，始為允洽。
二、又原告先父係黃埔軍校第五期畢業（修業起迄日自15年03
    月01日起至26年07月05日止），嗣於服役期間，雖曾於40
    年06月10日因故撤職，但至49年01月01日始接奉退役令正式
    退役。但查依據國防部核算原告先父之軍職年資，總計僅為
    21年而已（即指自21年5 月1 日起之軍職服役年資）。至於
    有關原告先父自16年7 月1 日至21年1 月1 日止之軍職服役
    年資部分，何以不予查證列計，迄未見被告就此部分之疑義
    事項有所查證及說明，請求被告進一步查證，並提出具體說
    明。
三、另國防部雖曾引據「陸海空軍無軍職軍官處理辦法」第10條
    第1 項所謂「因案撤職之無職軍官，應辦理停職例退，不發
    給退除給與，故非退伍除役軍官士官退除給與補助金發給辦
    法核發對象」之規定，資為本件不予為原告先父之軍職年資
    查證，及不予補發其返除給與補助金之論據，但前總統府侍
    衛長陳再福中將，曾因319 總統槍擊案失職，遭公務員懲戒
    委員會處以撤職處分，而被彈劫。然陳再福中將經撤職後，
    卻仍保有請領返休給與之權利。其情形與原告先父之因案撤
    職情形幾乎類同，且因陳再福係中將官階，其未來每月平均
    將領取約逾新臺幣（下同）10萬元之終身俸。試問國防部對
    於因案撤職例退，可否核給返伍給與或補助金乙事之處理方
    式，何以獨厚於陳再福將軍，而有關原告先父部分，卻要被
    曲解法令而被另設詞排除在外，非惟駁回原告對先父之軍職
    年資查證申請部分，更併將其應得請領之退除給與之申請亦
    予駁回，豈是公平合理。
四、綜上所陳，本件被告對於原告申請先父之軍職年資查證，以
    及申請補發其退除給與所為核覆行政處分，其認事用法，均
    欠允當，而有可議，詎原決定機關就本件上情亦疏未進一步
    詳為調查審酌，即率予附和被告曲解法令，妄圖卸責之飾詞
    ，遂為駁回訴願之決定，所為訴願決定自嫌速斷，難昭信服
    。
乙、被告方面：
壹、聲明：一、原告之訴駁回。
          二、訴訟費用由原告負擔。
貳、陳述：
一、依國防部93年07月16日選道字第0930003253號令頒兵籍查證
    作業規定第貳篇第4 條第2 點審核要領（六）：「兵籍資料
    查證之申請，以當事人或依法授權處理其權益之親屬（依檢
    附與當人關係身分之文件證明之）為限；如因故須委託他人
    代理者，應檢具委託書辦理之。凡與人事業務或個人權益無
    關（如作為紀念等）者，一律不予辦理之規定，本件原告既
    非屬申請軍職年資查證適格之當事人，且當事人（鄺書霈）
    已於79年07月09日亡故，自無從委託原告提出申請，是以，
    其提出之申請自不合上述規定。
二、次查原告前向被告請領其先父鄺書霈之退除給與補償金，經
    被告認鄺書霈係於40年06月01日遭撤職處分，並於49年01月
    01日依行政院48年07月14日台48防字第3882號令核准之「陸
    海空軍無軍職軍官處理辦法」第2 條第1 項第6 款：「本辦
    法所稱無軍職軍官，包括左列人員：六、撤職者。」暨同法
    第10條第1 項「因案撤職之無軍職軍官，其撤職屆滿三年以
    上者，辦理停職例退，不發一次退除役金，或退休俸，或終
    養金」之規定，辦理停職例退，依法不發給退除給與。又依
    行政院88年06月27日台88人政給字第015829號令頒「退伍除
    役軍官士官退除給與補助金發給辦法」第2 條第1 項第1 款
    ：「退除給與補助金之發給對象如下：一、中華民國38年01
    月01日以後至中華民國59年06 月30 日以前，在台灣地區服
    現役期間依相關法令規定，辦理正式退伍、除役，並合於發
    給退除給與之軍官、士官。但支領退休俸之退伍除役將級軍
    官不予發給」之規定，該「退除給與補助金」之發給對象，
    為38年01月01日至59年06月30日期間辦理正式退伍除役，且
    合於發給退除給與之軍、士官者，惟鄺書霈並非領有退除給
    與，自非補助金發給對象，被告爰否准所請。
三、原告欲申請軍職年資查證，其目的為請領其父鄺書霈之退除
    給與補助金，惟鄺書霈並非發給退除給與補助金之對象，已
    如前述，準此，原告申請鄺書霈之軍職年資查證即無實益，
    被告否准所請，尚無不妥。
    理      由
一、按兵籍資料指主管機關為依法服兵役者，所編立之個人基本
    資料、個人異動資料（含派免、晉升、遷調、任用審查、訓
    練進修、考核及考（成）績、勳章、獎章及其他獎勵、刑事
    處分、保安處分、觀察勒戒、強制戒治、感訓處分、懲罰及
    其他懲戒處分、停役、退伍、除役、任官、免官、任職、免
    職、調職、休職、撤職等等資料而言，兵籍法第3 條參照）
    ，凡此均屬依法服兵役者身分上專屬之資訊。而兵籍資料查
    證所為者，僅限(1)查註（為當事人自填經歷、年資是否相符
    ，加以註記）、(2)發證（現役及退除役人員申請核發軍事學
    籍、軍職經歷、軍職年資及一般兵籍年資之證明）。(3)更改
    （指兵籍表內有關兵籍姓名、出生年月日、家屬、學籍之記
    載錯誤或遺漏事項之更正，國防部93年07月16日選道字第
    0930003253號令頒兵籍查證作業規定第貳篇第1 章第3 條、
    第2 章第1 節第5 條、第3 章第8 條、第4 章第12條）3 種
    ，被告依上開作業規定所得為者，僅係於依法服兵役者就其
    本人兵籍資料主動發起之查註、發證、更正申請時，依其保
    管資料之記載予以加註、發證，或依他證明為顯然之誤漏載
    予以更正等處理，並無實質調查審核權限，合先指明。
二、次按「兵籍資料查證之申請，以當事人或依法授權處理其權
    益之親屬（依檢附與當人關係身分之文件證明之）為限；如
    因故須委託他人代理者，應檢具委託書辦理之。凡與人事業
    務或個人權益無關（如作為紀念等）者，一律不予辦理。」
    、「繼承人自繼承開始時，除本法另有規定外，承受被繼承
    人財產上之一切權利、義務。但權利、義務專屬於被繼承人
    本身者，不在此限。」為國防部93年07月16日選道字第0930
    003253號令頒兵籍查證作業規定第貳篇第1 章第4 條第2 點
    審核要領（六）、民法第1148條所明定。經查：
１、本件原告之父少將鄺書霈於服役期間在40年06月10日因故遭
    撤職，49年01月01日接奉退役令正式退役，嗣於79年07月09
    日亡故，生前曾於43年間向被告辦理有案經歷及軍職年資查
    證，並經國防部第一廳以43年1 月23日倫僖字第0402號函覆
    鄺書霈軍職全年資為21年1 月16日（起資日期為16年11月15
    日，結算終止日為39年8 月1 日，扣斷資1 年6 月），並核
    發證明表在案，原告之父就此並未申請複查一節，有原告所
    提國防部第一廳以43年1 月23日倫僖字第0402號函、鄺書霈
    同志有案經歷證明表、鄺書霈同志軍職年資證明表、退役令
    等件在卷足憑，核與原告之父於陸軍獨立砲兵第7 團自填並
    經其直屬長官簽認之經歷（附原處分卷第15頁）相符，堪信
    為真實。從而，原告空言國防部核算原告先父之軍職年資時
    ，有關16年7 月1 日至21年1 月1 日止之軍職服役年資部分
    未予查證列計云云，顯與事實不符。
２、又查，軍職服役年資查證及退除給與補助金申請，乃身分上
    之專屬權，非繼承之標的，原告無從繼承或代為行使上開權
    利，不具申請當事人身份甚明，此外，原告復未依法獲鄺書
    霈授權處理，則其遽向被告聲請查註其父鄺書霈兵籍資料，
    核與上開規定，即有未合。況原告之父鄺書霈就己身任軍職
    之有案經歷及軍職年資知之最詳，其於生前已向國防部第一
    廳申請有案經歷及軍職年資查證且無異議，已如前述，自不
    容原告於鄺書霈死亡20餘年後再事爭執。據此，被告以原告
    非上開作業規定第貳篇第1 章第4 條第2 點審核要領（六）
    所稱之當事人，否准其查註之申請，洵屬有據。
三、綜上所述，原處分於法並無違誤，訴願決定予以維持，亦無
    不合，原告仍執前詞，訴請撤銷原處分與訴願決定，洵屬
     無據，應予駁回。
四、本件因事證已臻明確，兩造其餘攻擊、防禦方法，經核與判
    決之結果不生影響，無庸逐一論述，併予敘明。
五、據上論結，本件原告之訴為無理由，爰依行政訴訟法第98條
    第3 項前段，判決如主文。
中    華    民    國    95    年     3    月     27   日
                    第六庭審判長法  官  林樹埔
                                法  官  陳鴻斌
                                法  官  曹瑞卿
上為正本係照原本作成。
如不服本判決，應於送達後20日內向本院提出上訴狀並表明上訴
理由，如於本判決宣示後送達前提起上訴者，應於判決送達後20
日內補提上訴理由書（須按他造人數附繕本）。
中    華    民    國    95    年     3    月     27   日
                                書記官  姚國華


司法院資訊處製作；財團法人民間司法改革基金會備份。
